【裁判字號】    92,上訴,4335
【裁判日期】    921223
【裁判案由】    誣告
【裁判全文】
臺灣高等法院刑事判決                          九十二年度上訴字第四三三五號
    上  訴  人  臺灣板橋地方法院檢察署檢察官
    被      告  甲○○
右上訴人因被告誣告案件，不服臺灣板橋地方法院九十二年度訴字九二六號，中華民
國九十二年八月十八日第一審判決（起訴案號：臺灣板橋地方法院檢察署九十二年偵
字第一二三四號），提起上訴，本院判泱如左：
    主  文
上訴駁回。
    理  由
一、公訴意旨略以：甲○○明知其於民國（下同）九十一年九月五日十九時許，在臺
    北縣樹林市○○路○段六十五號之近鐵遊藝場並末贏得十二桶小鋼珠，其所贏得
    之小鋼珠一部分交由乙○○（起訴書誤載為楊貽倫）、顏鵬南至櫃檯兌換代幣後
    ，乙○○二人亦已返還予甲○○，乙○○二人並末竊取其所有之小鋼珠，竟意圖
    使乙○○、顏鵬南受刑事處分，分別於同日二十三時二十分許、翌日十五時五十
    五分許，向臺北縣政府警察局樹林分局對顏鵬南、乙○○提出竊盜告訴，虛構事
    實謂：乙○○、顏鵬南竊取其所有之小鋼珠云云，案經臺北縣政府警察局樹林分
    局移送偵辦，經台灣板橋地方法院檢察署檢察官以九十一年度偵字第二○八八八
    為不起訴處分確定。因認甲○○涉犯刑法第一百六十九條第一項之誣告罪嫌云云
    。
二、按犯罪事實應依證據認定之，無證據不得推定其犯罪事實，刑事訴訟法第一百五
    十四條第二項定有明文，又認定犯罪事實所憑之證據，無論係直接證據或間接證
    據，其為訴訟上之證明，須於通常一般之人均不致有所懷疑，而得確信其為真實
    之程度者，始得據為有罪之認定，倘其證明尚未達到此一程度，而有合理之懷疑
    存在，無從為有罪之確信，復無其他調查途徑可尋，法院即應為無罪之判決（參
    看最高法院七十六年臺上字第四九八六號判例）。次按誣告罪之構成要件，首須
    意圖他人受刑事或懲戒處分，次須向該管公務員誣告，稱誣告即虛構事實進而申
    告他人犯罪而言，所謂虛構事實，係指明知無此事實而故意捏造者而言，若係出
    於誤信、誤解、誤認或懷疑有此事實，或資為其訟爭上之攻擊或防禦方法，或其
    目的在求判明是非曲直者，固均不得謂屬於誣告，即其所申告之事實，並非完全
    出於憑空捏造或尚全然無因，只以所訴事實，不能積極證明為實在或因證據不充
    分，致被誣人不受追訴處罰者，仍不得成立誣告罪。又誣告罪之成立，以告訴人
    所訴之事實必須完全出於虛構為要件，若有出於誤會或懷疑有此事實而為申告，
    以致不能證明其所訴之事實為真實，縱被訴人不負刑責，而告訴人本缺乏誣告之
    故意，亦難成立誣告罪名。且告訴人所申告之具體事實是否構成犯罪，乃其個人
    本於法律認知所為之判斷，其認知與法律規定縱有未符，因其主觀上若無申告不
    實之故意，亦與誣告罪之構成要件有間（參看最高法院八十三年度臺上字第一九
    五九號判決、九十一年度臺上字第五七五三號判決）。
三、公訴人認被告甲○○涉犯誣告罪嫌，係以告訴人乙○○、顏鵬南指述歷歷，且證
    人即近鐵遊藝場負責人林祥麟具結證稱：甲○○當天有中獎，但不是特別獎，特
    別獎才會十幾桶鋼珠，我們調閱錄影帶，陳大概中七、八桶鋼珠，不至於十幾桶
    ，錄影帶中被告二人都有幫告訴人換代幣，楊有將代幣放在告訴人的檯子上，告
    訴人講話比較誇大，有時他開一般獎，會說他希望中大獎，被告二人有無拿現金
    去櫃檯兌換並不清楚，如果中特別獎十幾桶鋼珠，鋼珠要掉二個多小時左右，兌
    換代幣、卡片，櫃檯並無登記等語。是被告指稱，伊有中獎得十幾桶鋼珠云云，
    顯係虛構之詞。又經警調閱現場監視錄影帶，亦顯示告訴人乙○○將被告甲○○
    之鋼珠拿至櫃檯後，再返被告遊戲檯旁將手中之物置入被告遊戲檯上，此亦有錄
    影帶翻拍照片八幀附於偵查卷可參，是告訴人乙○○、顏鵬南之詞，應堪採信等
    情。
四、被告堅決否認有何誣告之犯意，辯稱：本件告訴人乙○○、顏鵬南確實有把伊所
    中獎的鋼珠拿去換成代幣及卡片，但並未全部交還給伊，若告訴人有還給伊，伊
    何必告他們，告訴人顏鵬南雖有交給伊代幣約七、八十個，然七、八十個代幣僅
    約一桶多的鋼珠，告訴人等將伊約十幾桶鋼珠拿去換，所換得之卡片十幾張均未
    還給伊，當時伊並且因中獎而外出買飲料及啤酒請告訴人等喝，而顏鵬南因還在
    遊藝場內，所以伊沒有即時向他要回換得之卡片，後來伊發現顏鵬南要離開，乃
    向顏鵬南要回所換得之卡片，顏鵬南竟答稱卡片已經輸光了，要伊不要為難他，
    伊原先認為事情很小，只是要求顏鵬南向伊道歉，但顏鵬南堅不道歉，伊才告他
    ，而乙○○與顏鵬南在一起進出遊藝場，伊認為其二人係同夥，後來顏鵬南等經
    檢察官不起訴處分後，伊覺得事情很小，因而沒有再提出再議，竟反而被起訴誣
    告，伊覺得很冤枉，伊並無誣告顏鵬南等人各等語。
五、經查：
  (一)被告於右開時地在近鐵遊藝場內把玩小鋼珠機台，確有因中獎而獲得小鋼珠，且
    其陸續所得小鋼珠之數量可能有十幾桶等情，業據證人即近鐵遊藝場之現場負責
    人林祥麟於原審審理時證稱：「我當時看錄影帶並沒有看到他（指被告）中Ｈ獎
    ，但陸陸續續中獎可能會有十幾桶，一桶約可以換七、八十個代幣。」等語明確
    （見原審卷五二頁）。而告訴人顏鵬南、乙○○於偵、審中亦均不否認被告於當
    時確有中獎，並曾請伊二人喝飲料或啤酒等情（見原審卷二八、四一頁）。按被
    告與告訴人等原並不相識，既因此而願招待告訴人等喝飲料或啤酒，足見，被告
    供稱，伊當時於近鐵遊藝場內把玩小鋼珠機台，確有中得大獎等情，應屬非虛；
    且依證人林祥麟之前開證述，被告當時縱非中得Ｈ大獎，然陸續所中得之小鋼珠
    亦可能有十幾桶等情，亦堪認定。
  (二)又告訴人顏鵬南及乙○○均曾幫被告將其所中獎之小鋼珠持往櫃檯兌換等情，亦
    為告訴人顏鵬南及乙○○所不否認（見原審卷二八、四一、五三頁）。雖告訴人
    顏鵬南堅稱，伊僅幫被告兌換一桶小鋼珠，連同伊自己所中得之三桶小鋼珠一起
    拿去換，一桶小鋼珠可兌換約七、八十個代幣，均已交還給被告云云（見原審卷
    四一頁）。惟被告所中得之小鋼珠約十幾桶，業如前述，告訴人顏鵬南是否僅幫
    被告兌換一桶小鋼珠，尚非無疑；且證人乙○○於原審調查時亦證稱：「（顏鵬
    南有無幫被告陳換代幣？）當時情形很亂，兩個人（指告訴人顏鵬南及被告）的
    珠子都放在一起，顏要去換珠子時有將陳（指被告）的珠子拿去換代幣... 」等
    語（見原審卷二八頁），被告與告訴人顏鵬南當時既毗鄰把玩機台，且二人之鋼
    珠均放置在同一處所，是依當時情形，被告所中獎之其他鋼珠，於其外出購買飲
    料或啤酒返回後無故減少，被告因而認為係告訴人等將伊所獲得之小鋼珠持往櫃
    檯兌換卡片，返還伊之代幣數量不足，縱告訴人顏鵬南所述伊有將換得代幣交予
    被告，亦僅能認被告對告訴人等有所誤解或懷疑，尚難認被告有故意捏造虛構事
    實之情事。
  (三)又告訴人顏鵬南及乙○○二人係朋友關係，且於右開時地同時在近鐵遊藝場把玩
    小鋼珠，並分坐在被告兩側等情，亦為告訴人二人所不否認（見原審卷二七、五
    四頁），被告因所換回之代幣數量少於其所認知，因認係告訴人顏鵬南夥同乙○
    ○所共同竊取其小鋼珠，因而於告訴人等欲離開遊藝場時，向售訴人顏鵬南索取
    換得之卡片未果，進而報警講求偵辦告訴人顏鵬南等二人共同竊取其所中得之鋼
    珠之事實，縱告訴人等二人於偵審中均陳稱，已將兌換之代幣返還被告，並末將
    被告所中得之其他鋼珠兌換成卡片私自使用等情為真實，惟被告所訴之事實既係
    出於誤認或懷疑有此事實而為申告，雖其不能證明其所訴之事實為真實，致被訴
    人即告訴人顏鵬南等人因而經檢察官為不起訴處分確定，然被告既缺乏誣告之故
    意，揆諸前開說明，即難以刑法上之誣告罪相繩。況被告與告訴人等二人原並不
    相識，且在把玩小鋼珠機台之過程中，被告尚且主動請告訴人等喝飲料及啤酒，
    雙方亦無任何怨隙，被告若非出於誤認或有所懷疑，衡情，亦無故意虛構事實，
    誣攀告訴人等之動機與必要。
六、綜上所陳，被告辯稱，伊並無誣告告訴人等犯竊盜罪之意思等語，尚足採信，此
    外，復查無其他積極證據足資證明被告有何誣告之意思與犯行，不能證明被告犯
    罪，原審對被告為無罪之諭知，經核並無不合。
七、檢察官提起上訴略以，依證人林祥麟之供述，被告應無中得十幾桶之鋼珠，告訴
    人乙○○有將被告中獎所得之鋼珠持往櫃檯兌換，此有錄影帶翻拍之照片可稽，
    足認告訴人之供詞可採，指摘原審諭知被告無罪係屬不當云云。惟被告確有中獎
    獲得約十桶之小鋼珠，此已經證人林祥麟之供明，且林祥麟亦稱，一桶小鋼珠可
    換得七、八十個代幣，則被告應可換得七、八百個代幣，但乙○○卻只給被告七
    、八十個代幣，則被告認乙○○二人短缺應給付之代幣，並認乙○○二人竊取伊
    之鋼珠，並無虛構事實之處，核其所為與誣告罪之構成要件有間，不能令其負誣
    告罪責，檢察官之上訴為無理由，應予駁回。
據上論斷，應依刑事訴訟法第三百六十八條，判決如主文。
本案經檢察官李進誠到庭執行職務。
中     華       民      國    九十二    年     十二    月     二十三    日
                              臺灣高等法院刑事第三庭
                                  審判長法  官  張  連  財
                                        法  官  黃  金  富
                                        法  官  林  明  俊
右正本證明與原本無異。
如不服本判決，應於收受送達後十日內向本院提出上訴書狀，其未敘述上訴之理由者
並得於提起上訴後十日內向本院補提理由書（均須按他造當事人之人數附繕本）。
                                        書記官  蕭  進  忠
中      華      民      國    九十二    年     十二     月    二十五    日


司法院資訊處製作；財團法人民間司法改革基金會備份。
